【裁判字號】    91,訴,1275
【裁判日期】    920912
【裁判案由】    違反著作權法等
【裁判全文】
臺灣彰化地方法院刑事判決                        九十一年度訴字第一二七五號
    公  訴  人  臺灣彰化地方法院檢察署檢察官
    被      告  乙○○
    選任辯護人  周金城律師
    選任辯護人  李宛珍律師
右列被告因違反著作權法等案件，經檢察官提起公訴（九十一年度偵字第三四六五號
），本院判決如左：
        主  文
乙○○連續明知為侵害著作權之物而意圖營利而交付之方法侵害他人之著作權，處有
期徒刑陸月，如易科罰金，以佰元折算壹日。扣案如附表一、二、三所示之遊戲光
碟片均沒收之。
        事  實
一、乙○○係設在彰化縣彰化市○○街一四六號「長興多媒體專賣店」之負責人，明知
    如附表一、附表二所示之電腦程式著作，分別係日商新力電腦娛樂股份有限公司（
    下稱新力公司）、日商思奎爾股份有限公司（下稱思奎爾公司）、日商卡波光股份
    有限公司（下稱卡波光公司）、日商南歌股份有限公司（下稱南歌公司）、日商世
    雅股份有限公司（下稱世雅公司）、日商可樂美股份有限公司（下稱可樂美公司）
    所著作，並委由英特全股份有限公司（下稱英特全公司）分別於附表一、附表二所
    示之日期，在臺灣首次發行，或於日本首次發行後三十日內在臺灣發行，均為受我
    國著作權法保護，享有著作權之著作物；並明知如附表二、附表三所示之商標名稱
    及圖樣，已分別由新力公司、思奎爾公司、南歌公司、可樂美公司、日商日本可樂
    美電腦娛樂股份有限公司（下稱可樂美電腦娛樂公司）向中華民國經濟部中央標準
    局（現已更名為智慧財產局）或智慧財產局申請註冊取得商標專用權，並指定使用
    於錄有電腦程式之磁碟、光碟、已錄錄影碟等如附件所示之商品，其商標名稱專用
    權期間分別為如附件所示之期間，目前均仍於商標專用期間；詎乙○○仍基於意圖
    營利之概括犯意，自民國八十九年三月間某日起，明知真實姓名、年籍均不詳，綽
    號為「阿裕」之成年男子前來上址店內兜售燒錄有如附表一、附表二所示電腦程式
    著作之遊戲光碟片，係他人擅自重製上開公司享有著作權之著作物，以及如附表二
    、附表三所示之遊戲光碟片，其外包裝上使用相同於附表二、附表三所示之商標名
    稱及圖樣，係他人未經前揭取得商標專用權公司同意而擅自使用，猶以 PLAYSTATI
    ON（下稱PS）遊戲機之遊戲光碟片每片新臺幣（下同）二十元、PLAYSTATION2（
    下稱PS2）遊戲機之遊戲光碟片每片一百元、DREAMCAST（下稱DC ）遊戲機之遊
    戲光碟片每片三十五元之價格購入，並自八十九年七月某日起，於上址店內，以
    PS 遊戲機之遊戲光碟片每片五十元、PS2遊戲機之遊戲光碟片每片二百元、DC遊
    戲機之遊戲光碟片每片七十元之價格，連續販售與不特定之顧客而牟利。嗣於九
    十一年五月二十七日下午三時四十分許，在上址店內為警查獲，並扣得如附表一
    所示盜版之遊戲光碟片共計一百六十九片、如附表二所示盜版及仿冒之遊戲光碟
    片八十七片、如附表三所示仿冒之遊戲光碟片八十六片、遊戲光碟目錄二十四本
    及進貨單據七張。
二、案經被害人新力公司、思奎爾公司、卡波光公司、南歌公司、世雅公司、可樂美公
    司、可樂美電腦娛樂公司告訴及內政部警政署保安警察第二總隊第三大隊報請臺灣
    彰化地方法院檢察署檢察官偵查起訴。
          理    由
一、訊據被告乙○○對於右揭時地販賣扣案之仿冒商標及盜版遊戲光碟片等情固坦承不
    諱，惟矢口否認有何違反著作權法及商標法之犯行，辯稱：（一）附表二所示之
    ＧＴ實戰賽車GRAN TURISMO著作之發行日期，係在八十七年一月二十二日之前，
    依當時所適用八十一年六月十二日修正公布施行之著作權法規定，必須權利人在
    我國「重製」並「散佈能滿足公眾合理需要之重製物」，始得符合發行之要件，
    而得享有保護，惟告訴人並未提出該著作有在我國重製之證明，自不受我國著作
    權法保護。（二）又除ＧＴ實戰賽車外，其餘如附表一、二所示之著作雖在八十
    七年一月二十三日以後發行，惟依著作權法第三條第十二款規定，發行係指權利
    人散布能滿足公眾合理需要之重製物，故所謂發行必需係由權利人散布之情形始
    屬之，倘係由國內進口商自行由第三人處買入真品在國內販賣者，即與權利人本
    人在國內販賣散布之情形有別，不能認為已在國內發行。依告訴人所提進口報單
    等文書，系爭著作之重製物均由第三人香港新力公司進口，告訴人並未在我國有
    發行之行為；且系爭著作在日本與臺灣之散布數量差距甚大，並未在我國散布能
    滿足公眾合理需要之重製物，亦不符合發行之要件，應不受我國著作權法保護。
    從而，被告販賣如附表一、二所示之盜版遊戲光碟片，應不構成著作權法之違反
    。（三）另附表二、附表三所示遊戲光碟片之外包裝雖標示有GRAN TURISMO THE
    DRIVING SIMULATOR（ＧＴ實戰賽車）、WILD ARMS（野戰神兵或譯狂野冒險）、
    FINAL FANTASY（太空戰士）、TIME CRISIS（緊急任務）、TALSE OF ETERNIA（
    時空幻境）、TEKKEN（鐵拳）等圖樣，惟該等外觀標示均屬於遊戲名稱，性質上
    係為以普通使用方法附記於商品，不受商標專用權之拘束，自不得率論以商標法
    第六十三條罪責。然查：
（一）按著作權法第四條規定：「外國人之著作合於左列情形之一者，得依本法享有著
      作權。但條約或協定另有約定，經立法院議決通過者，從其約定：一、於中華民
      國管轄區域內首次發行，或於中華民國管轄區域外首次發行後三十日內在中華民
      國管轄區域內發行者。但以該外國人之本國，對中華民國人之著作，在相同之情
      形下，亦予保護且經查證屬實者為限。二、依條約、協定或其本國法令、慣例，
      中華民國人之著作得在該國享有著作權者」，而本件經查證於被告行為時，我國
      人之著作如於日本國首次發行，或於其他國家或地區首次發行後卅日內於日本
      管轄區域內發行，在日國本亦享有著作權之保護。因此，於被告行為時，日本
      雖與我國無著作權互惠關係，惟其著作如合於著作權法第四條第一款之規定，
      作權法之保護；是依上開法條規定及說明，日本人之著作如於中華民國管轄區域
      內首次發行，或於中華民國管轄區域外首次發行後三十日內在中華民國管轄區域
      內發行者，在我國亦受著作權法之保護。又著作權法有關發行之定義，依八十七
      年一月二十三日修正公布施行前之著作權法第三條第一項第十三款，係指權利人
      重製並散布能滿足公眾合理需要之重製物；惟八十七年一月二十三日修正施行之
      現行著作權法第三條第一項第十二款之規定，發行僅指權利人散布能滿足公眾合
      理需要之重製物，已刪除重製之要求，僅要求有散布之要件。再按八十七年一月
      二十三日修正施行之現行著作權法一百零六條第二項規定：「著作完成於中華民
      國八十一年六月十日本法修正施行後者，適用本法」。依前開回溯規定，ＧＴ實
      戰賽車 GRAN TURISMO 雖係於八十七年一月二十三日現行著作權法修正施行前完
      成之著作，亦應適用現行著作權法第三條第一項第十二款有關發行之規定，亦即
      權利人僅須散布能滿足公眾合理需要之重製物，即已滿足「發行」之要件。因此
      ，被告辯稱：ＧＴ實戰賽車 GRAN TURISMO 著作之發行日期，係在八十七年一月
      二十二日之前，依當時所適用八十一年六月十二日修正公布施行之著作權法規定
      ，必須權利人在我國「重製」並「散佈能滿足公眾合理需要之重製物」，始得符
      合發行之要件云云，委無足取。
（二）又參酌最高行政法院八十三年度判字第一三七四號判決意旨所示：著作權法第
      四條第一項前段所謂「外國人之著作於中華民國區域內首次發行」得享有著作
      權之規定，重在發行之事實，故如合於首次發行，使不特定之多數人得共見共
      聞，知有新著作物之發表即克當之，初不問發行日或公開日是否有交易之成立
      等語，在解釋上，固不能係以著作權人已舖貨之家數，或已進口之數量，是否
      已達可能使用該著作物人數之相當比例，或其舖貨之商家數量是否已達一定數
      量，為其認定依據，而應以著作權利人主觀上，是否有「散布能滿足公眾合理
      需要之重製物」之意思與準備，即著作權人是否有欲進入該市場，以行使其著
      作權之意思，而在客觀上，著作權利人在該市場是否有提供合理數量之該著作
      ，以供該市場需要之事實，為其認定之標準，方合上開規定之目的與精神。本
      件如附表一、附表二所示電腦程式著作之遊戲光碟片，告訴人係委由英特全公
      司在臺灣首次發行，或於日本國首次發行後三十日內在本國發行等情，業據告
      訴人新力公司、思奎爾公司、卡波光公司、南歌公司、世雅公司、可樂美公司
      提出雜誌廣告、英特全公司期初期末存量明細表、英特全公司進貨單、英特全
      公司出貨單、進口報單、新力公司網站發行資料、統一發票、宣誓書等件為證
      。
      雖被告以上開電腦程式著作之遊戲光碟片均係由第三人香港新力公司進口，告
      訴人並未在我國有發行之行為云云置辯，然香港商新力電腦娛樂有限公司（下
      稱香港新力公司）係告訴人新力公司之子公司，在告訴人開發完成電腦程式著
      作後，包括臺灣在內之亞洲地區，均係委由香港新力公司負責著作重製物之發
      行事宜，而香港新力公司則委由英特全公司以其自身通路，將系爭電腦程式著
      作之重製物提供公眾交易或流通，此有香港新力公司經公認證之說明書在卷可
      稽；況系爭電腦程式著作之遊戲光碟片，係自日本國直接裝載出貨予英特全公
      司，並非銷至香港之物，此有進口報單所載起運口岸代碼附卷可考，益徵香港
      新力公司上開說明書所述非虛，堪認香港新力公司確係代告訴人負責臺灣地區
      發行著作重製物，並非任意「第三人」，被告此部分所辯，洵屬無據，從而，
      依告訴人上開在臺灣地區對附表一、二所示之著作物所為之授權代理發行上市
      、廣告宣傳及銷售等行為，已足以認告訴人就如附表一、二所示之著作物，有
      在臺灣地區上市、進入本國遊戲光碟市場之意思，且依卷附進口報單、進貨單
      、期初期末存量明細表等顯示，雖因發行前考量到各種遊戲之特性及本地消費
      者接受之程度而有不同之進口數量，其中銷售較差者自公開發行首日起至一個
      月後仍有相當存量，銷售較佳者則於售完後即再進貨，在客觀上已足認告訴人
      業已提供合理數量之該著作，以供臺灣地區遊戲光碟市場之需要，而消費者亦
      有充份之資訊及購買之管道，以取得該正版之產品，應認告訴人等就如附表一
      、二所示之著作在臺灣地區所為，已合於我國著作權法第三條第一項第十二款
      規定「發行」指權利人散布能滿足公眾合理需要之重製物之要件。綜上，如附
      表
      一、二所示之電腦程式著作自應受我國著作權法之保護，被告所辯：告訴人並
      未在我國有發行之行為，以及系爭著作並未在我國散布能滿足公眾合理需要之
      重製物，不符合發行之要件云云，亦不足採。
（三）再商標之使用係指為行銷之目的，將商標用於商品或其包裝、容器、標帖、說
      明書、價目表或其他類似物件上，而持有、陳列或散布，此為商標法第六條第
      一項所明定，故於同一商品或類似商品，若附加相同或近似於他人註冊商標之
      圖樣於商品或其包裝、容器、說明書、價目表或其他類似物件上，應即受他人
      商標專用權效力所拘束。又按凡以善意且合理使用之方法，表示自己之姓名、
      名稱或其商品之名稱、形狀、品質、功用、產地或其他有關商品本身之說明，
      附記於商品之上，非作為商標使用者，不受他人商標專用權之效力所拘束，商
      標法第二十三條第一項固有明文，然上開規定係以行為人以善意且合理使用之
      方法為前提要件。查如附表二、三所示之商標名稱及圖樣，已分別由新力公司
      、思奎爾公司、南歌公司、可樂美公司、（可樂美電腦娛樂公司）向中華民國
      經濟部中央標準局（現已更名為智慧財產局）或智慧財產局申請註冊取得商標
      專用權，並指定使用於錄有電腦程式之磁碟、光碟、已錄錄影碟等商品，現均
      仍於商標專用期間等情，有中華民國商標註冊證及商標檢索資料等件在卷可稽
      ，而扣案之如附表二、三所示之遊戲光碟片外包裝上確分別印有「GRAN TURIS
      MO THE REAL DRIVING SIMU LATOR」及圖、「FINAL FANTASY」等商標名稱及?
      牳芊A此業據本院調取上開扣案物勘驗屬實，並有如附表二所示之仿冒之遊戲?
      苳糷K十七片、如附表三所示仿冒之遊戲光碟片八十六片、遊戲光碟目錄二?
      Q四本及進貨單據七張等物扣案可資佐證，參以被告亦自承知悉如附表二、三?
      狴雂完C戲光碟片為仿冒商品，而仍為販賣之行為，其顯非善意且合理使用他?
      H之商標，自無從主張依商標法第二十三條第一項規定解免其責，從而，被告?
      冀陞擃_商標之遊戲光碟片而仍販賣，自有違反商標法第六十三條之情事。
（四）再按『所謂常業犯，係指將犯罪作為賴以維生之職業者而言。侵害著作權之常
      業犯，應係指「以侵害著作權營生」或「恃侵害著作權為生」，始克相當。故
      行為人縱先後多次侵害著作權之行為，如並未以之維生，仍不得謂係常業犯。
      』（最高法院八十五年度臺上字第二０八０號判決意旨參照）；「查所謂常業
      犯，係指以犯罪為職業並恃之以維生而言。侵害著作權之常業犯，雖不必以侵
      害著作權為唯一之謀生方法，仍應有以侵害著作權恃為主要之營生，亦即以犯
      罪不法所得為其主要生活依據之一，始克相當。」（最高法院八十四年度臺上
      字第五０六三號判決意旨參照）；「刑事法上之常業犯，雖不以無其他正當職
      業為必要；然必須行為人以反覆實施此類犯罪為業，並恃以維生，始稱相當。
      就著作權法上所稱之擅自重製他人之歌曲著作之常業犯以言，自應有積極證據
      足認其以擅自重製他人之著作，為其職業並恃之維生，為其犯罪構成要件；不
      能僅因行為人經營此項發行、販賣歌曲唱片、錄音帶之行業，即推認其恃擅自
      重製他人之著作維生。」（最高法院八十三年度臺上字第五六０號判決要旨參
      照）。本件被告於本院調查、審理時辯稱：伊所經營之「長興多媒體專門店」
      ，主要係以出租ＶＣＤ為主，兼營販賣電視遊樂器主機及相關周邊、電器產品
      等物，絕大多數商品均屬合法，而販賣扣案知道版光碟片僅為其營業範圍之一
      小部份，並非專司販賣盜拷光碟片，且扣案之六千七百零一片盜版光碟片中，
      僅有二、三百片享有著作權，所佔比例甚低，扣除進貨成本後，伊所獲利確屬
      低微，實難認伊有恃販賣侵害他人著作權之遊戲光碟片維生等語。經查：本件
      被告為警查獲時雖扣得總計六千七百零一片之盜版遊戲光碟片，惟其中違反著
      作權法部分僅有如附表一、二所示之二百五十六片，業經新力公司、思奎爾公
      司、卡波光公司、南歌公司、世雅公司、可樂美公司、可樂美電腦娛樂公司之
      共同告訴代理人甲○○及吳婷婷律師於本院調查、審理時指陳明確，又證人即
      查獲員警劉建麟於本院調查時亦到庭結證稱：查獲時，被告的店裡還有販賣其
      他遊樂器，且被告櫃子裡所擺放的大都是正版的遊戲光碟，展示櫃裡也有出租
      ＶＣＤ等語（見本院卷第六十七頁筆錄），核與被告上開所辯情節相符，足見
      被告所辯並非無據，是被告用以經營之非法著作軟體，占其所整體經營「長鑫
      多媒體專門店」之比例是否已高達「以侵害著作權營生」或「恃侵害著作權為
      生」之程度，實有合理之可疑。依「罪疑惟輕」原則，並參諸上開最高法院關
      於常業犯之見解，既不能充分積極證明被告之犯行業已該當常業犯之要件，自
      應將此利益歸諸被告，僅能認定被告所犯係著作權法第九十三條第三款、第八
      十七條第二款之一般犯，並非第九十四條之常業犯，公訴人認被告係犯上開著
      作權法第九十四條之罪，容有未洽。
（五）此外，復經新力公司、思奎爾公司、卡波光公司、南歌公司、世雅公司、可樂
      美公司、可樂美電腦娛樂公司之共同告訴代理人甲○○及吳婷婷律師指訴綦詳
      ，並有告訴人所提出之著作物發行資料、中華民國商標註冊證、商標檢索資料
      在卷可稽，且有附表一所示盜版之遊戲光碟片共計一百七十九片、附表二所示
      盜版及仿冒之遊戲光碟片七十七片、附表三所示仿冒之遊戲光碟片九十六片、
      遊戲光碟目錄二十四本及進貨單據七張扣案可佐，本件事證明確，被告犯行洵
      堪認定。
二、被告行為後，著作權法已於九十二年七月九日修正公布，同月十一日生效。關於
    販賣盜版光碟片之行為，修正後著作權法第九十一條之一第三項規定之法定本刑
    為「三年以下有期徒刑、拘役、或併科新臺幣一百五十萬元以下罰金」，修正前
    著作權法第九十三條第三款規定之法定本刑為「二年以下有期徒刑，得併科新臺
    幣十萬元以下罰金」，比較新舊法，應適用有利於被告之行為時法。是核被告所
    為，係違反修正前著作權法第八十七條第二款之規定，應依修正前同法第九十三
    條第三款之規定論處，及商標法第六十三條之罪。公訴人認被告係犯修正前著作
    權法第九十四條之常業罪，容有未洽，已詳述如前，惟起訴之基本社會事實同一
    ，依法應變更起訴法條審理之。被告意圖散布而持有侵害著作權之物之低度行為
    ，應為其交付侵害著作權之物之高度行為所吸收，不另論罪。又被告先後多次販
    賣仿冒及盜版遊戲軟體而違反商標法及著作權法之犯行，時間緊接，方法相同，
    各觸犯構成要件相同之罪名，顯係基於概括之犯意反覆為之，均應依連續犯之規
    定，分別論以一修正前著作權法第九十三條第三款之罪，及商標法第六十三條之
    罪，並均加重其刑。又被告以一販賣行為，同時觸犯上開二罪，係一行為觸犯數
    罪名，應從一重之修正前著作權法第九十三條第三款之罪處斷。爰審酌被告僅為
    貪圖一己之私利、無視對於他人著作權之尊重，販賣侵害他人著作權之遊戲光碟
    片，破壞告訴人公司之信譽、營業利潤，且其行為已然助長剽竊他人創作以圖利
    之風氣，長此以往，著作人著作權益被侵害，未能受保障，必影響其創作之意願
    ，間接扼殺國家文化藝術之發展，並損及我國保護智慧財產權之國際形象，所生
    危害甚鉅，暨考量被告經營、販售盜版及仿冒遊戲軟體之期間、規模、所得之利
    益，及其智識程度、生活狀況、犯罪後之態度等一切情狀，量處如主文所示之刑
    ，並諭知易科罰金之折算標準（被告行為後，刑法第四十一條關於易科罰金之規
    定業於九十年一月十日修正公布，並自同年月十二日生效，惟修正前後之規定，
    對於被告得否易科罰金不生影響，尚無比較新舊法之實益，仍應依刑法第二條第
    一項前段之從新原則，適用修正後之刑法第四十一條第一項前段，附此敘明），
    以示懲儆。扣案如附表二所示盜版及仿冒之遊戲光碟片八十七片、如附表三所示
    仿冒之遊戲光碟片八十六片，為被告販賣仿冒商標之商品，應依商標法第六十四
    條之規定宣告沒收，另扣案如附表一所示盜版之遊戲光碟片共計一百六十九片、
    遊戲光碟目錄二十四本及進貨單據七張，均係被告所有，且供犯罪所用之物，爰
    依刑法第三十八條第一項第二款規定，併予宣告沒收。至被告為警查獲時總計扣
    得六千七百零一片之光碟片，除附表一至三所示之三百四十二片以外之其餘扣案
    光碟片，並查無在我國享有著作權保護之證明及有何違法情事，爰不為沒收之諭
    知，併予敘明。
據上論斷，應依刑事訴訟法第二百九十九條第一項前段、第三百條，修正前著作權法
第九十三條第三款，商標法第六十三條、第六十四條，刑法第十一條前段、第二條第
一項前段、但書、第五十六條、第五十五條，修正後第四十一條第一項前段、第三十
八條第一項第二款，罰金罰鍰提高標準條例第二條，判決如主文。
本案經檢察官鮑慧忠到庭執行職務。
中      華      民      國    九十二    年      九      月     十二     日
                              臺灣彰化地方法院刑事第一庭
                                        審判長法官  葉  榮  郎
                                        法      官  陳  秋  錦
                                        法      官  簡  璽  容
右正本證明與原本無異。
如不服本判決，應於判決送達後十日內向本院提出上訴狀( 須附繕本 )。
                                       法院書記官   王  惠  嬌
中      華      民      國    九十二    年      九      月     十六     日
商標法第六十三條
明知為前條商品而販賣、意圖販賣而陳列、輸出或輸入者，處一年以下有期徒刑、拘
役或科或併科新台幣五萬元以下罰金。
著作權法第九十三條
有左列情形之一者，處二年以下有期徒刑，得併科新台幣十萬元以下罰金：
一、侵害第十五條至第十七條規定之著作人格權者。
二、違反第七十條規定者。
三、以第八十七條各款方法之一侵害他人之著作權者。


司法院資訊處製作；財團法人民間司法改革基金會備份。
